【裁判字號】    98,訴,309
【裁判日期】    981125
【裁判案由】    返還土地等
【裁判全文】
臺灣基隆地方法院民事判決               98年度訴字第309號
原      告  彰化商業銀行股份有限公司
法定代理人  丙○○
訴訟代理人  王鈺婷
            陸震濤
            初煥新
被      告  乙○○
            甲○○
上列當事人間返還土地等事件，本院於98年11月11日言詞辯論終
結，判決如下：
    主  文
被告乙○○應將坐落基隆市○○區○○段八四一之二○、八四一
之二四地號土地上如附圖所示編號Ａ面積二點六平方公尺、編號
Ｂ面積四五點八平方公尺之建物（即門牌號碼基隆市中山區○○
○路七三巷六八之一號房屋）拆除後，將土地返還原告。
被告應連帶給付原告新臺幣壹萬參仟玖佰陸拾貳元，及如附表所
示之利息。
被告應自民國九十年一月一日起至返還第一項土地之日止，按月
連帶給付原告新臺幣壹仟陸佰壹拾壹元。
原告其餘之訴駁回。
訴訟費用新台幣陸仟伍佰元由被告連帶負擔新台幣陸仟元，餘由
原告負擔。
本判決第一項於原告以新臺幣壹拾玖萬捌仟元為被告乙○○供擔
保後，得假執行；但被告乙○○如於假執行程序實施前，以新臺
幣伍拾玖萬壹仟柒佰元為原告預供擔保，得免為假執行。
本判決第二項於原告以新臺幣肆仟元為被告供擔保後，得假執行
；但被告如於假執行程序實施前，以新臺幣壹萬參仟玖佰陸拾貳
元為原告預供擔保，得免為假執行。
本判決第三項於原告按月以新臺幣伍佰元為被告供擔保後，得假
執行；但被告如於假執行程序實施前，按月以新臺幣壹仟陸佰壹
拾壹為原告預供擔保，得免為假執行。
原告其餘假執行之聲請駁回。
    事實及理由
壹、程序方面：
一、被告乙○○、甲○○經合法通知，未於言詞辯論期日及最後
    言詞辯論期日到場，核無民事訴訟法第386條所列各款情形
    ，依民事訴訟法第385條第1項前段之規定，准原告之聲請，
    由其一造辯論而為判決。
二、按訴狀送達後，原告不得將原訴變更或追加他訴，但擴張或
    減縮應受判決事項之聲明者或請求之基礎事實同一者，不在
    此限，民事訴訟法第255條第1項第3 款定有明文。本件原告
    起訴時主張：「被告乙○○應將坐落於基隆市○○區○○段
    841-20及841-24地號（下稱系爭土地）上，基隆市○○區○
    ○段1279建號，門牌號碼為基隆市中山區○○○路73巷68之
    1號之地上建物（下稱系爭房屋）拆除，將土地返還原告（
    第一項）；被告乙○○及甲○○應連帶給付原告新臺幣（下
    同）13,962元，及如附表所示之利息，暨自民國90年1月1日
    起至被告乙○○返還第一項所示土地之日止，按月連帶給付
    原告 537元相當於租金之不當得利（第二項）；被告乙○○
    、甲○○應自90年1月1日起至被告乙○○返還第一項所示土
    地之日止，按月連帶給付原告1,611元之違約金（第三項）
    ；訴訟費用由被告連帶負擔（第四項）；原告願供擔保請准
    宣告假執行（第五項）。」嗣經地政人員實際測量後，原告
    依房屋測量暨占有現況更正其訴之聲明為：「被告乙○○應
    將坐落於基隆市○○區○○段841-20地號土地上所占用之如
    附圖編號Ａ所示、面積2.6平方公尺及同段841-24地號土地
    上如附圖編號Ｂ所示、面積45.8平方公尺之地上物，即門牌
    號碼為基隆市中山區○○○路73巷68之1號房屋拆除，將土
    地返還原告（第一項）。被告乙○○及甲○○應連帶給付原
    告13,962元，及如附表所示之利息，暨自90年1月1日起至被
    告乙○○返還第一項所示土地之日止，按月連帶給付原告
    537元相當於租金之不當得利（第二項）。被告乙○○、甲
    ○○應自90年1月1日起至被告乙○○返還第一項所示土地之
    日止，按月連帶給付原告1,611元之違約金（第三項）。訴
    訟費用由被告連帶負擔（第四項）。原告願供擔保請准宣告
    假執行（第五項）。」核屬應受判決事項聲明之擴張暨請求
    之基礎事實同一，揆諸前揭說明，於法並無不合，應予准許
    。
貳、實體方面：
一、原告起訴主張：
  (一)被告乙○○前向原告承租系爭土地供建築房屋使用，並邀同
    被告甲○○為連帶保證人，與原告於87年3月1日簽訂基地租
    賃契約，租賃期間自87年3月1日起至87年12月31日止。詎被
    告乙○○自87年11月15日起即未給付租金，嗣因系爭基地租
    約到期，被告乙○○允諾清償，故於87年12月31日再續租予
    被告乙○○並另行簽訂土地租賃契約，租賃期間自88年1月1
    日起至89年12月31日止，然被告乙○○均未繳納任何租金，
    依系爭土地租約第10條約定：「租期屆滿或終止時，承租人
    應即拆屋還地，不得向出租人要求任何補償。」而系爭土地
    租約已於89年12月31日屆期，被告乙○○應將系爭房屋拆除
    並將系爭土地返還原告，惟被告乙○○迄未依約履行，仍無
    權占用系爭土地，為此依系爭土地租約及民法第767條，本
    於所有權之行使，請求被告乙○○拆除系爭房屋，將系爭土
    地返還原告。
  (二)依系爭基地租賃契約第4條及土地租賃契約第4條之約定，被
    告乙○○每月15日前應給付原告租金537元，然其自87年11
    月15日起即未給付租金，故被告乙○○應給付自87年11月15
    日起至89年12月31日止，共計13,962元之租金及如附表所示
    之利息。又因系爭土地租約已於89年12月31日屆期，被告乙
    ○○自翌日起即為無權占有系爭土地，且被告乙○○占有系
    爭土地受有利益，與原告所受不能管理使用系爭土地之損害
    間具有因果關係，故原告依民法第179條請求被告乙○○自
    90年1月1日起至拆屋還地之日止，每月給付相當於租金價額
    537元之不當得利予原告。又被告乙○○因於租期屆滿後未
    依約交還系爭土地而仍為使用，依系爭土地租約第3條約定
    ：「…租期屆滿時，租賃關係即行終止，出租人不另通知…
    如承租人未依約交還土地而仍為使用者，應按月給付租金三
    倍之違約金…」等語，被告乙○○應自租期屆滿翌日即90年
    1 月1日起，按月給付依租金3倍計算之違約金1,611元予原
    告。
  (三)又依系爭基地租約第13條：「承租人如違反租約積欠租金，
    不繳違約金，不履行本契約時，保證人願負連帶清償及賠償
    之責任，並拋棄先訴抗辯權。」及系爭土地租約第13條約定
    ：「承租人如違反租約積欠租金，不繳違約金，不履行本契
    約時，保證人願負連帶清償及賠償之責任，並中途不得終止
    保證契約，並願放棄先訴抗辯權。」等語。故被告甲○○既
    為連帶保證人，自應就被告乙○○積欠前揭租金、利息及違
    約金負連帶清償責任。
  (四)綜上所述，原告爰依系爭基地租賃契約及土地租賃契約之約
    定，及民法第767條之規定提起本訴，聲明如前揭更正之訴
    之聲明所示。
二、被告乙○○未於言詞辯論期日到場，亦未提出書狀為任何聲
    明或陳述。被告甲○○則對於原告主張之事實未為爭執，僅
    以系爭房屋是被告向別人購買後重新修建，現已未住在系爭
    房屋內，且被告年紀已大也沒有辦法辦理這件事等語置辯。
三、得心證之理由：
  (一)原告主張系爭土地為原告所有，被告乙○○邀同被告甲○○
    為保證人向原告承租系爭土地建築系爭房屋，兩造分別簽訂
    基地租賃契約（租賃期間自87年3月1日起至87年12月31日止
    ）、土地租賃契約（租賃期間自88年1月1日起至89年12月31
    日止）。詎被告乙○○自87年11月15日起即未給付租金，前
    揭土地租賃契約已於89年12月31日屆期，被告乙○○無合法
    權利卻仍使用系爭土地如附圖所示編號Ａ、Ｂ部分等情，業
    據提出與其主張相符之地籍圖謄本、土地登記簿謄本、彰化
    商業銀行基地租賃契約及土地租賃契約等為證，並有本院現
    場履勘所製作之勘驗筆錄及囑託地政事務繪製之複丈成果圖
    等在卷可參，核屬相符，堪信原告主張為真實。
  (二)按租賃定有期限者，其租賃關係，於期限屆滿時消滅。承租
    人於租賃關係終止後，應返還租賃物，民法第450條第1項、
    第 455條分別定有明文。本件原告與被告乙○○間之租賃契
    約既已屆滿而終止，且兩造於系爭土地租賃契約第10條亦約
    定：「租期屆滿或終止時，承租人應即拆屋還地，不得向出
    租人要求任何補償。」等語，則原告於系爭土地之租期屆滿
    後，訴請被告乙○○將興建於系爭土地上之系爭房屋拆除，
    將系爭土地返還原告，即為有理由，應予准許。
  (三)次按承租人應依約定日期，支付租金，民法第439條定有明
    文。又給付有確定期限者，債務人自期限屆滿時起，負遲延
    責任。而遲延之債務，以支付金錢為標的者，債權人得請求
    依法定利率計算之遲延利息。但約定利率較高者，仍從其約
    定利率。又應付利息之債務，其利率未經約定，亦無法律可
    據者，週年利率為5％，民法第213條第2項、第229條第1項
    、第233條第1項、第203條分別定有明文。本件系爭土地租
    賃契約已於租期屆滿時消滅，被告乙○○自87年11月15日起
    即未給付租金，於租期內積欠自87年11月起至89年12月止，
    為期26個月之租金13,962元未付，原告固得依據租賃契約所
    為約定請求給付；又本件被告乙○○積欠上開租金部分，為
    定有期限者，被告自逾期給付之時起，揆諸前揭規定，應加
    計法定利息給付。又依系爭土地租賃契約第4條約定，租金
    應於每月15日前繳納，是被告關於租金給付債務之法定遲延
    利息起算日，應自每月16日起算。故原告依系爭租約約定請
    求被告乙○○給付13,962及如附表所示之利息，為有理由。
  (四)復按無法律上之原因而受利益，致他人受損害者，應返還其
    利益，民法第179條亦定有明文。又依不當得利之法則請求
    返還不當得利，以無法律上之原因而受利益，致他人受有損
    害為其要件，其得請求返還之範圍，應以對方所受之利益為
    度，非以請求人所受損害若干為準，最高法院61年台上字第
    1695號判例參照。本件被告乙○○於租賃期限屆滿後，未將
    系爭土地返還原告，自屬無權占有並因此受有利益；而被告
    乙○○與原告在系爭土地租約內復約定每月租金為576元，
    堪認被告乙○○所受利益之價額即相當於原租賃契約所約定
    之數額。故原告基於不當得利之法律關係，請求被告乙○○
    給付自租賃關係消滅之翌日（即90年1月1日）起，至被告乙
    ○○返還系爭土地之日止，按月給付相當於租金額度之不當
    得利576元，為有理由，應予准許。
  (五)末按約定之違約金過高者，法院得減至相當之數額，民法第
    252 條定有明文，至於是否相當，即須依一般客觀事實，社
    會經濟狀況及當事人所受損害情形，以為斟酌之標準；約定
    之違約金是否過高，應就債務人若能如期履行債務時，債權
    人可得享受之一切利益為衡量之標準（最高法院79年度臺上
    字第1915號、49年度臺上字第807號、51年度臺上字第19 號
    判例意旨參照）。查本件兩造於系爭土地租賃契約第3條約
    定：「…，租期屆滿時，租賃關係即行終止，出租人不另通
    知，承租人如有意繼續租用，應於租期屆滿前壹個月，向出
    租人提出申請，並經出租人同意後換訂租賃契約，否則視為
    無意續租，承租人應即拆屋還地。如承租人未依約交還土地
    而仍為使用者，應按月給付租金參倍之違約金，作為損害賠
    償金，並不得主張民法第451條之適用及其他異議。」本件
    兩造間關於系爭土地租約之權利義務關係雖應按系爭租約具
    體約定為之，惟本院審酌前開事實及兩造因系爭土地為被告
    無權占有所生之利益及損害，認系爭租約關於違約金之約定
    應屬過高而有酌減之必要，爰酌定被告應給付之違約金以租
    金之二倍（即1,074元）為當。故原告依系爭土地租賃契約
    約定請求被告乙○○自90年1月1日起至返還系爭土地之日止
    ，按月給付原告1,074元，可認為有理由，應予准許；逾此
    範圍之請求，則無理由，應予駁回。
  (六)又依系爭土地租賃契約第13條約定：「承租人（即被告乙○
    ○）如違反租約積欠租金，不繳違約金，不履行本契約時，
    保證人願負連帶清償及賠償之責任，並中途不得終止保證契
    約，並願放棄先訴抗辯權。」可知，原告與被告甲○○間連
    帶保證契約之標的包含原告對被告乙○○之租金及違約金債
    權之履行，故原告依系爭土地租賃契約約定，請求被告甲○
    ○連帶給付被告乙○○前揭租金、法定遲延利息及違約金債
    務，可認為有理由。
  (七)綜上所述，原告依租賃契約及不當得利之法律關係，請求被
    告乙○○應將坐落於系爭土地上如附圖所示編號Ａ、Ｂ面積
    各2.6平方公尺、45.8平方公尺之系爭建物拆除後，將系爭
    土地返還原告；被告乙○○、甲○○應連帶給付原告13,962
    元及如附表所示之利息，並應自90年1月1日起至返還系爭土
    地之日止，按月連帶給付原告1,611元，為有理由，應予准
    許，逾此範圍之請求，則無理由，應予駁回。
四、本判決原告勝訴部分，原告陳明願供擔保請准宣告假執行，
    爰酌定相當擔保金額准許之，並依職權酌定被告相當之擔保
    金額，併為免為假執行之宣告；至原告敗訴部分，其假執行
    聲請已失所附麗，應予駁回。
五、本件事證已臻明確，兩造其餘主張、陳述及所提之證據，經
    審酌後，認與判決結果不生影響，爰不一一論述，附此敘明
    。
六、據上論結：本件原告之訴為一部有理由、一部無理由，依民
    事訴訟法第385條第1項、第79條、第85條第2項、第390條第
    2項、第392條2項，判決如主文。
中    華    民    國    98    年    11    月    25    日
                  民事庭法  官  林玉珮
以上正本係照原本作成。
對於本件判決如有不服，應於收受送達後20日內向本院提出上訴
書狀，敘述上訴之理由，上訴於臺灣高等法院。
中    華    民    國    98    年    11    月    25    日
                        書記官  洪福基
  附表
┌────┬────┬─────────────┬───┐
│租金月份│本金    │利息計算期間              │年息  │
├────┼────┼─────────────┼───┤
│87年11月│537元   │自87年11月16日起至清償日止│5％   │
├────┼────┼─────────────┼───┤
│87年12月│537元   │自87年12月16日起至清償日止│5％   │
├────┼────┼─────────────┼───┤
│88年1月 │537元   │自88年1月16日起至清償日止 │5％   │
├────┼────┼─────────────┼───┤
│88年2月 │537元   │自88年2月16日起至清償日止 │5％   │
├────┼────┼─────────────┼───┤
│88年3月 │537元   │自88年3月16日起至清償日止 │5％   │
├────┼────┼─────────────┼───┤
│88年4月 │537元   │自88年4月16日起至清償日止 │5％   │
├────┼────┼─────────────┼───┤
│88年5月 │537元   │自88年5月16日起至清償日止 │5％   │
├────┼────┼─────────────┼───┤
│88年6月 │537元   │自88年6月16日起至清償日止 │5％   │
├────┼────┼─────────────┼───┤
│88年7月 │537元   │自88年7月16日起至清償日止 │5％   │
├────┼────┼─────────────┼───┤
│88年8月 │537元   │自88年8月16日起至清償日止 │5％   │
├────┼────┼─────────────┼───┤
│88年9月 │537元   │自88年9月16日起至清償日止 │5％   │
├────┼────┼─────────────┼───┤
│88年10月│537元   │自88年10月16日起至清償日止│5％   │
├────┼────┼─────────────┼───┤
│88年11月│537元   │自88年11月16日起至清償日止│5％   │
├────┼────┼─────────────┼───┤
│88年12月│537元   │自88年12月16日起至清償日止│5％   │
├────┼────┼─────────────┼───┤
│89年1月 │537元   │自89年1月16日起至清償日止 │5％   │
├────┼────┼─────────────┼───┤
│89年2月 │537元   │自89年2月16日起至清償日止 │5％   │
├────┼────┼─────────────┼───┤
│89年3月 │537元   │自89年3月16日起至清償日止 │5％   │
├────┼────┼─────────────┼───┤
│89年4月 │537元   │自89年4月16日起至清償日止 │5％   │
├────┼────┼─────────────┼───┤
│89年5月 │537元   │自89年5月16日起至清償日止 │5％   │
├────┼────┼─────────────┼───┤
│89年6月 │537元   │自89年6月16日起至清償日止 │5％   │
├────┼────┼─────────────┼───┤
│89年7月 │537元   │自89年7月16日起至清償日止 │5％   │
├────┼────┼─────────────┼───┤
│89年8月 │537元   │自89年8月16日起至清償日止 │5％   │
├────┼────┼─────────────┼───┤
│89年9月 │537元   │自89年9月16日起至清償日止 │5％   │
├────┼────┼─────────────┼───┤
│89年10月│537元   │自89年10月16日起至清償日止│5％   │
├────┼────┼─────────────┼───┤
│89年11月│537元   │自89年11月16日起至清償日止│5％   │
├────┼────┼─────────────┼───┤
│89年12月│537元   │自89年12月16日起至清償日止│5％   │
└────┴────┴─────────────┴───┘


司法院資訊處製作；財團法人民間司法改革基金會備份。
